# Contrastes de Hipótesis {#ex-contrastes}

## Ejercicio 1. 
<!-- W-M-10.2 -->

Un investigador ha preparado un nivel de dosis de droga que según él, inducirá el sueño en $80 \%$ de las personas que sufren de insomnio. Después de examinar la dosis, pensamos que lo dicho por él respecto a la efectividad de la dosis es exagerado. En un intento por refutar su dicho, administramos la dosis prescrita a 20 personas que padecen de insomnio y observamos $Y$, el número de individuos a quienes la dosis induce el sueño. Deseamos probar la hipótesis $H_{0}: p=.8$ contra la alternativa, $H_{a}: p<.8$. Suponga que se usa la región de rechazo $\{y \leq 12\}$.

a. De acuerdo con la información de este problema, ¿qué es un error tipo I?
b. Encuentre $\alpha$.
c. Con base en la información de este problema, ¿qué es un error tipo II?
d. Encuentre $\beta$ cuando $p=.6$.
e. Encuentre $\beta$ cuando $p=.4$.


### SOLUCIÓN

### a. ¿Qué es un error tipo I?

Un **error tipo I** ocurre cuando rechazamos la hipótesis nula $H_0$ cuando esta es verdadera. En este caso, sería concluir que la proporción de individuos para los que la dosis induce el sueño es menor al 80% ($p<0.8$), cuando en realidad $p=0.8$.

### b. Encuentre $\alpha$

La probabilidad de cometer un error tipo I es $\alpha$. En este caso, $\alpha = P(Y \leq 12 \mid p = 0.8)$, donde $Y$ sigue una distribución binomial con parámetros $n = 20$ y $p = 0.8$.

Calculamos $\alpha$:

```{r}
# Parámetros
n <- 20
p0 <- 0.8
c <- 12

# Cálculo de alpha
alpha <- pbinom(c, size = n, prob = p0)
alpha
```

**Resultado:**

$\alpha = P(Y \leq 12 \mid p = 0.8) \approx \texttt{`r alpha`}$ 

### c. ¿Qué es un error tipo II?

Un **error tipo II** ocurre cuando no rechazamos la hipótesis nula $H_0$ cuando esta es falsa. En este caso, sería no rechazar que $p = 0.8$ cuando en realidad $p < 0.8$.

### d. Encuentre $\beta$ cuando $p = 0.6$

La probabilidad de cometer un error tipo II es $\beta = P(Y > 12 \mid p = 0.6)$. Como $Y$ sigue una distribución binomial con $n = 20$ y $p = 0.6$, calculamos:

```{r}
# Parámetros para p = 0.6
p1 <- 0.6

# Cálculo de beta para p = 0.6
beta_06 <- 1 - pbinom(c, size = n, prob = p1)
beta_06
```

**Resultado:**

$\beta = P(Y > 12 \mid p = 0.6) \approx \texttt{`r beta_06`}$

### e. Encuentre $\beta$ cuando $p = 0.4$

Repetimos el cálculo para $p = 0.4$:

```{r}
# Parámetros para p = 0.4
p2 <- 0.4

# Cálculo de beta para p = 0.4
beta_04 <- 1 - pbinom(c, size = n, prob = p2)
beta_04
```

**Resultado:**
$$\beta = P(Y > 12 \mid p = 0.4) \approx \texttt{`r beta_04`}$$


## Ejercicio 2
<!-- W-M-10.3 -->

Continuando con el ejercicio 1

a. Defina la región de rechazo de la forma $\{y \leq c\}$ de modo que $\alpha \approx .01$.
b. Para la región de rechazo del inciso a, encuentre $\beta$ cuando $p=.6$.
c. Para la región de rechazo del inciso a, encuentre $\beta$ cuando $p=.4$.



### SOLUCIÓN

### a. Defina la región de rechazo de la forma $\{y \leq c\}$ de modo que $\alpha \approx 0.01$

Queremos encontrar el valor crítico $c$ tal que $\alpha = P(Y \leq c \mid p = 0.8) \approx 0.01$. Para esto, usamos una búsqueda iterativa:

```{r}
# Buscar el valor crítico c para alpha ≈ 0.01
c_new <- qbinom(0.01, size = n, prob = p0)
c_new
alpha_new <- pbinom(c_new, size = n, prob = p0)
alpha_new
```

**Resultado:**

El valor crítico es $c = \texttt{`r c_new`}$, con:
$$\alpha = P(Y \leq 10 \mid p = 0.8) \approx \texttt{`r alpha_new`}$$

### b. Para la región de rechazo del inciso a, encuentre $\beta$ cuando $p = 0.6$

Calculamos $\beta = P(Y > 10 \mid p = 0.6)$:

```{r}
# Cálculo de beta para p = 0.6 con c = 10
beta_06_new <- 1 - pbinom(c_new, size = n, prob = p1)
beta_06_new
```

**Resultado:**
$$\beta = P(Y > 10 \mid p = 0.6) \approx \texttt{`r beta_06_new`}$$

### c. Para la región de rechazo del inciso a, encuentre $\beta$ cuando $p = 0.4$

Repetimos el cálculo para $p = 0.4$:

```{r}
# Cálculo de beta para p = 0.4 con c = 10
beta_04_new <- 1 - pbinom(c_new, size = n, prob = p2)
beta_04_new
```

**Resultado:**
$$\beta = P(Y > 10 \mid p = 0.4) \approx \texttt{`r beta_04_new`}$$

## Ejercicio 3. 
<!-- W-M-10.6 -->

Nos interesa probar si una moneda está o no balanceada, con base en el número de caras $Y$ en 36 tiros de la moneda. ( $H_{0}: p=.5$ contra $H_{a}: p \neq .5$ ). Si usamos la región de rechazo $|y-18| \geq 4$, ¿cuál es

a. el valor de $\alpha$ ?
b. el valor de $\beta$ si $p=.7$ ?


### SOLUCIÓN

### a. Valor de $\alpha$

La probabilidad de cometer un error tipo I, $\alpha$, se calcula como:

$$\alpha = P(|Y - 18| \geq 4 \mid p = 0.5)$$

Esto equivale a:

$$\alpha = P(Y \leq 14 \mid p = 0.5) + P(Y \geq 22 \mid p = 0.5)$$

Dado que $Y \sim \text{Binomial}(n = 36, p = 0.5)$, calculamos $\alpha$ con R:

```{r}
# Parámetros
n <- 36
p0 <- 0.5
c_lower <- 14
c_upper <- 22

# Cálculo de alpha
alpha <- pbinom(c_lower, size = n, prob = p0) + (1 - pbinom(c_upper - 1, size = n, prob = p0))
alpha
```

Por lo tanto,
$$\alpha = P(|Y - 18| \geq 4 \mid p = 0.5) \approx \texttt{`r alpha`}$$

### b. Valor de $\beta$ si $p = 0.7$

La probabilidad de cometer un error tipo II, $\beta$, se calcula como:

$$\beta = P(|Y - 18| < 4 \mid p = 0.7)$$

Esto equivale a:

$$\beta = P(15 \leq Y \leq 21 \mid p = 0.7)$$

Calculamos $\beta$ con R:

```{r}
# Parámetros para p = 0.7
p1 <- 0.7
beta <- pbinom(c_upper - 1, size = n, prob = p1) - pbinom(c_lower - 1, size = n, prob = p1)
beta
```

Por lo tanto,
$$\beta = P(|Y - 18| < 4 \mid p = 0.7) \approx \texttt{`r beta`}$$


## Ejercicio 4. 
<!-- W-M-10.7 -->

Verdadero o falso Consulte el Ejercicio 3

a. El nivel de la prueba calculado en el Ejercicio 3(a) es la probabilidad de que $H_{0}$ sea verdadera.
b. El valor de $\beta$ calculado en el Ejercicio 3(b) es la probabilidad de que $H_{a}$ sea verdadera.
c. En el Ejercicio 3(b), $\beta$ se calculó suponiendo que la hipótesis nula era falsa.
d. Si $\beta$ se calculó cuando $p=0.55$, el valor sería más grande que el valor de $\beta$ obtenido en el Ejercicio 3(b).
e. La probabilidad de que la prueba equivocadamente rechace $H_{0}$ es $\beta$.
f. Suponga que la región de rechazo (RR) se cambió a $|y-18| \geq 2$.

    1. Esta RR llevaría a rechazar la hipótesis nula con más frecuencia que la RR empleada en el Ejercicio 3
    2. Si $\alpha$ se calculó usando esta nueva RR, el valor sería más grande que el valor obtenido en el Ejercicio 3(a)
    3. Si $\beta$ se calculó cuando $p=.7$ y usando esta nueva RR , el valor sería más grande que el valor obtenido en el Ejercicio 3(b).

### SOLUCIÓN

#### a. Verdadero o falso: El nivel de la prueba calculado en el Ejercicio 3(a) es la probabilidad de que $H_0$ sea verdadera.

**Falso.** El nivel de la prueba $\alpha$ es la probabilidad de rechazar $H_0$ cuando esta es verdadera, no la probabilidad de que $H_0$ sea verdadera.

#### b. Verdadero o falso: El valor de $\beta$ calculado en el Ejercicio 3(b) es la probabilidad de que $H_a$ sea verdadera.

**Falso.** El valor de $\beta$ es la probabilidad de no rechazar $H_0$ cuando esta es falsa. No está relacionado con la probabilidad de que $H_a$ sea verdadera.

#### c. Verdadero o falso: En el Ejercicio 3(b), $\beta$ se calculó suponiendo que la hipótesis nula era falsa.

**Verdadero.** Por definición, $\beta$ se calcula bajo la suposición de que $H_0$ es falsa.

#### d. Verdadero o falso: Si $\beta$ se calculó cuando $p=0.55$, el valor sería más grande que el valor de $\beta$ obtenido en el Ejercicio 3(b).

**Verdadero.** Cuando $p$ está más cerca de $0.5$, la probabilidad de observar valores dentro de la región de aceptación es mayor, lo que incrementa $\beta$.

#### e. Verdadero o falso: La probabilidad de que la prueba equivocadamente rechace $H_0$ es $\beta$.

**Falso.** La probabilidad de equivocadamente rechazar $H_0$ es $\alpha$, no $\beta$.

#### f. Suponga que la región de rechazo (RR) se cambió a $|y - 18| \geq 2$.

1.  Esta RR llevaría a rechazar la hipótesis nula con más frecuencia que la RR empleada en el Ejercicio 3.

**Verdadero.** Esta nueva región de rechazo incluye más valores, por lo que $H_0$ será rechazada con mayor frecuencia.

2.  Si $\alpha$ se calculó usando esta nueva RR, el valor sería más grande que el valor obtenido en el Ejercicio 3(a)

    **Verdadero.** Como la nueva región de rechazo es más amplia, $\alpha$ será mayor.

3. Si $\beta$ se calculó cuando $p=.7$ y usando esta nueva RR , el valor sería más grande que el valor obtenido en el Ejercicio 3(b).

**Falso.** Si $p = 0.7$, la nueva región de rechazo reducirá $\beta$, ya que más valores caerán fuera de la región de aceptación.


## Ejercicio 5. 
<!-- W-M-10.8 -->

Una prueba clínica en dos etapas está planeada para probar $H_{0}: p=.10$ contra $H_{a}: p>.10$, donde $p$ es la proporción de pacientes que responden a un tratamiento y que fueron tratados según el protocolo. En la primera etapa, 15 pacientes se acumularon y trataron. Si 4 o más de los que responden se observan entre los (primeros) 15 pacientes, $H_{0}$ es rechazada, el estudio se termina y no se acumulan más pacientes. De otro modo, otros 15 pacientes se acumularán y tratarán en la segunda etapa. Si un total de 6 o más de los que responden se observan entre los 30 pacientes acumulados en las dos etapas ( 15 en la primera etapa y 15 más en la segunda etapa), entonces $H_{0}$ es rechazada. Por ejemplo, si 5 de los que responden se encuentran entre los pacientes de la primera etapa, $H_{0}$ es rechazada y el estudio se termina. No obstante, si 2 de los que responden se encuentran entre los pacientes de la primera etapa, se acumulan 15 pacientes de la segunda etapa y se identifican otros 4 o más de los que responden (para un total de 6 o más entre $\operatorname{los} 30$ ), $H_{0}$ es rechazada y el estudio termina. ${ }^{1}$

a. Utilice la tabla binomial para hallar el valor numérico de $\alpha$ para este procedimiento de prueba.
b. Utilice la tabla binomial para determinar la probabilidad de rechazar la hipótesis nula cuando use esta región de rechazo si $p=.30$.
c. Para la región de rechazo definida líneas antes, encuentre $\beta$ si $p=.30$.

